臺灣高等法院臺中分院刑事判決　　　　　　　　　九十二年度上易字第一一八六號
　　上　訴　人
　　即　被　告　戊○○
　　選任辯護人　黃翎芳
　　　　　　　　張慶宗
　　　　　　　　張志新
　　上　訴　人
　　即　被　告
　　兼 反訴 人　乙○○
　　右　一　人
　　輔　佐　人　庚○○
　　右一名被告
　　選任辯護人
　　兼　反　訴
　　代　理　人　林松虎
　　　　　　　　蕭智元
　　自　訴　人
　　即反訴被告　己○○
右上訴人等因被訴誹謗及反訴公然侮辱、誹謗、及誣告等案件，不服臺灣臺中地方法
院九十年度自字第二二二號中華民國九十二年四月十八日第一審判決，提起上訴，本
院判決如左：
    主      文
原判決關於戊○○、乙○○部分，均撤銷。
戊○○連續意圖散布於眾，而指摘足以毀損他人名譽之事，處拘役陸拾日，如易科罰
金，以參佰元折算壹日。
乙○○意圖散布於眾，而傳述足以毀損他人名譽之事，處拘役肆拾日，如易科罰金，
以參佰元折算壹日。
其他上訴駁回。
    事      實
一、戊○○任教於原國立台中師範學院（以下簡稱為台中師院）。緣簡茂發在民國（
    下同）八十二年七月仍擔任台中師院校長（校長任期自七十六年間至八十二年八
    月間）期間，該校聘請就讀該校「國民教育研究所」（原為初等教育研究所）之
    己○○擔任特教系助教。此後即有流言傳述簡茂發與己○○發生婚外情並生有一
    子許家瑄、及簡茂發在八十一年四、五月台中師院「國民教育研究所」之入學考
    試期間曾以洩漏英文與統計考題之方式讓己○○得以考取高分進入台中師院「國
    民教育研究所」就讀等情事。後至八十八、八十九年間，簡茂發時任國立臺灣師
    範大學校長之職務時，有署名「李宏仁」（業經在台中師院兼任教職之李宏仁否
    認係其書寫）、「郭宗松」等檢舉函（檢舉對象為簡茂發校長）亦再傳述上情。
    監察院並因接獲檢舉函，而於八十九年一月二十五日以（八九）院台業貳字第八
    九○一六○三四七號函，請教育部查復。惟經教育部於八十九年二月間，函請台
    中師院調查簡茂發校長有無上開違法利用特權洩題及聘用教師等情時，台中師院
    已於八十九年四月十七日以該校八九中師院祕字第一九八四號函，以：「本校各
    種入學考試設有專用闈場，歷來程序嚴謹慎重，每一考科多人命題，闈內拆封，
    試題試卷闈內多人分工處理，且闈場內所有資料、雜物、飲食、垃圾等，一律須
    待闈場結束出闈時，方能依規定做適當處理，不可能在考前自闈場影印帶出任何
    資料，陳述函所指考生己○○因得到洩題資料，英文及『統計』兩科均得最高分
    八十七分，與事實完全不合，本校無人洩題，且比對蔡生研究所招生考試成績通
    知單，可知蔡生英文只得八十二分，並非最高八十七分，另『統計』並非考科，
    只是考科『教育研究法』中之部分內容，．．．．．．，且其『教育研究法』所
    得總分只有七十八分」、「八十二學年度本校特教系新設，．．．．．．初期課
    程不多，暫須增聘特教博士級師資二人，卻亟須儘速增聘協助教學行政助教一名
    ，唯助教資格條件之共識為大學相關學系畢業具特教專長、特教教學實務經驗、
    研究潛力，且依慣例校友優先」、「經八十二年七月七日本校教評會第五次臨時
    會審查通過增聘特教博士黃金源及傅秀媚二人，八日後在八十二年七月十五日教
    師評審委員會審查通過新聘己○○助教，．．．．．．其中己○○資格條件符合
    所需，見其澄清函（附件五）」、「由此可知陳訴函所指未聘特教博士師資與事
    實不合，另指特權聘用蔡師亦非事實，蔡師資格條件符合，且經八十二年七月十
    五日本校八十二學年度教師評審委員會第一次會議委員無記名投票，三分之二以
    上委員同意通過聘用，見會議記錄，亦即蔡師之聘用係依法合議聘用，並無特權
    違法之處」、「本校於八十八年十一月一日查明並與黑函中被列名之同仁連署聲
    明該函為污衊黑函（見附件二）」、「本校特教系講師己○○於八十九年三月一
    日再度針對所指各點提出願意做ＤＮＡ比對（附件三）」等情詞，函復上開檢舉
    函所述並非事實。惟在當時又發生原任教於國立臺灣師範大學心理輔導系之講師
    藍明智，因被該校專案小組認為不適任，而被教育部核定資遣之事。藍明智因認
    其被資遣實屬無理，且認其被資遣與上開檢舉函被懷疑係其散發有關，而「教師
    人權促進會」團體亦為聲援藍明智，而查證署名「郭宗松」之檢舉函之檢舉內容
    是否屬實，藍明智之陳情對象林瑞圖（時任立法委員）並有委請甲○○查詢處理
    且召開記者會之事，此事乃引起媒體之注意並多方採訪報導。詎戊○○僅因流言
    傳述，即於九十年二月二十日在台中師院校園內，及於同年二月二十二日在台中
    師院校門外人行道上，分別接受三立電視台記者（二十日）、及中天、ＴＶＢＳ
    電視台記者、以及時報周刊記者辛○○（以上為二十二日）等人，就出現「簡茂
    發與己○○間關係如何」之檢舉黑函內有關「己○○於八十一年間錄取初等教育
    研究所（後改為國民教育研究所）」等情之事接受採訪時，竟基於意圖散布於眾
    之概括犯意，先後向前開記者告以：「第二天，姓蔡的就去拿英文題目跟答案，
    還有統計學（未單獨成科，列於教育研究法中）試題答案，跟郭碧講『妳英文
    題目不給我，我照樣拿得到，還有統計學，怎麼樣！』，使郭碧氣得跳」、
    「一天，一位為國教研究所入學考出英文試題的郭老師，氣急敗壞跑到附小告訴
    我：『黃老師，考前己○○曾向我要英文試題，我不給，今天她居然向我炫耀說
    ：題目不給，我照樣拿得到，簡直是欺人太甚』」等語，以示己○○係因考前取
    得英文、統計學之試題答案，始得錄取，而連續多次指摘足以毀損己○○名譽之
    事，致同年二月二十四日或二十五日，前開電視台、及時報周刊（第一二○一期
    內第四十五頁）乃得以分別報導、及刊載戊○○所述上情。
二、乙○○亦任教於台中師院，因在任職期間耳聞己○○之第三個小孩（即許家瑄）
    係己○○與簡茂發所生，竟於同年二月二十三日，在彰化市○○○街七號住處，
    接受三立電視台記者就出現前開檢舉黑函內有關「己○○之第三個小孩（即許家
    瑄）究與何人所生」等情之事採訪時，明知其接受採訪所回答之內容，會被電視
    台播放，竟亦基於散布於眾之犯意，向該記者告以：「當然懷疑，我現在不敢明
    講阿，只是我們有很多人都認為可能是誰」等語，以示己○○之第三個小孩非與
    其配偶所生，而傳述足以毀損己○○名譽之事。嗣三立電視台即於同年二月二十
    四日或二十五日，在前開電視台播放乙○○所述上情。
三、案經被害人己○○向臺灣臺中地方法院提起自訴。
    理      由
甲、上訴人即被告（以下均簡稱為被告）戊○○、乙○○部分
一、訊據本案被告戊○○雖坦承伊確有於前開時、地，在接受三立電視台記者、及中
    天、ＴＶＢＳ電視台記者、以及時報周刊記者辛○○等人，就出現「簡茂發與己○○間關係如何」之檢舉黑函內有關「己○○於八十一年間錄取初等教育研究所
    （後改為國民教育研究所）」等情之事接受採訪時，有先後向前開記者告以：「
    第二天，姓蔡的就去拿英文題目跟答案，還有統計學（未單獨成科，列於教育研
    究法中）試題答案，跟郭碧講『妳英文題目不給我，我照樣拿得到，還有統計
    學，怎麼樣！』，使郭碧氣得跳」、「一天，一位為國教研究所入學考出英
    文試題的郭老師，氣急敗壞跑到附小告訴我：『黃老師，考前己○○曾向我要英
    文試題，我不給，今天她居然向我炫耀說：題目不給，我照樣拿得到，簡直是欺
    人太甚』」等語，致前開電視台及時報周刊得以分別報導、及刊載伊所述上情等
    事；另本案被告乙○○亦坦承伊於前開時、地，就「這個孩子是誰生的」之採訪
    事項，確有向前來採訪之三立電視台記者口述：「當然懷疑，我現在不敢明講阿
    ，只是我們有很多人都認為可能是誰」等語，此情並經本院勘驗自訴人己○○所
    提出之錄影帶查證無誤（見本院卷二第一二○頁）。惟被告戊○○、及乙○○均
    矢口否認伊等有誹謗之犯罪情事，被告戊○○辯稱：伊確實有聽聞郭碧親口向
    伊述說自訴人事先取得試題之情事，雖郭碧後來證述並無此事，但證人甲○○
    、丁○○（教權會理事）均可證明其等有向郭碧查證之事，證人丁○○並提出
    電話通聯記錄，郭碧亦不敢應伊之要求一起接受測謊，足證郭碧否認此事，
    應屬虛偽，伊確係有親自聽聞郭碧向伊告知上情，且懷疑自訴人國中畢業考進
    台中師專，就讀師專五年均未修讀英文（另在七十八年間，自訴人亦曾向伊告知
    英文程度不好，致不敢選修英文，另迄今亦未能提出通過初級或中級英檢之證明
    ），但英文考試成績何以卻比台灣師大英文系畢業且連續任教高中英文十二年之
    胡姓、盧姓考生優異，本於合理懷疑並出於主觀確信，適又因發生藍明智上開事
    件，本於學術良知，才就上開可受公評之事發表上開言論，依據司法院大法官會
    議釋字第五○九號解釋及最高法院八十九年度台上字第五三五八號判決所揭櫫之
    意旨，伊應不為罪等語。被告乙○○則以：伊係被動接受三立電視台記者之採訪
    而為上開陳述，且此段陳述係電視台記者剪接而成之片段，並非全程採訪之內容
    ，伊並無誹謗自訴人之意圖及故意等情詞，資為解辯。
二、然查：
（一）本案自訴人在八十二年七月間，在就讀台中師院「國民教育研究所」（原為初
      等教育研究所）之時，受聘擔任特教系助教，此後即有流言傳述該校校長簡茂
      發與自訴人發生婚外情並生有一子許家瑄、及簡茂發校長在八十一年四、五月
      台中師院「國民教育研究所」之入學考試期間曾以洩漏英文與統計考題之方式
      讓自訴人得以考取高分進入台中師院「國民教育研究所」就讀等情事，後至八
      十八、八十九年間，簡茂發時任國立臺灣師範大學校長之職務時，有署名「李
      宏仁」、「郭宗松」等檢舉函（檢舉對象為簡茂發校長）亦再傳述上情。監察
      院並因接獲檢舉函，而於八十九年一月二十五日以（八九）院台業貳字第八九
      ○一六○三四七號函，請教育部查復。而經教育部於八十九年二月間，函請台
      中師院調查簡茂發校長有無上開違法利用特權洩題及聘用教師等情時，台中師
      院已於八十九年四月十七日以該校八九中師院祕字第一九八四號函，以：「本
      校各種入學考試設有專用闈場，歷來程序嚴謹慎重，每一考科多人命題，闈內
      拆封，試題試卷闈內多人分工處理，且闈場內所有資料、雜物、飲食、垃圾等
      ，一律須待闈場結束出闈時，方能依規定做適當處理，不可能在考前自闈場影
      印帶出任何資料，陳述函所指考生己○○因得到洩題資料，英文及『統計』兩
      科均得最高分八十七分，與事實完全不合，本校無人洩題，且比對蔡生研究所
      招生考試成績通知單，可知蔡生英文只得八十二分，並非最高八十七分，另『
      統計』並非考科，只是考科『教育研究法』中之部分內容，．．．．．．，且
      其『教育研究法』所得總分只有七十八分」、「八十二學年度本校特教系新設
      ，．．．．．．初期課程不多，暫須增聘特教博士級師資二人，卻亟須儘速增
      聘協助教學行政助教一名，唯助教資格條件之共識為大學相關學系畢業具特教
      專長、特教教學實務經驗、研究潛力，且依慣例校友優先」、「經八十二年七
      月七日本校教評會第五次臨時會審查通過增聘特教博士黃金源及傅秀媚二人，
      八日後在八十二年七月十五日教師評審委員會審查通過新聘己○○助教，．．
      ．．．．其中己○○資格條件符合所需，見其澄清函（附件五）」、「由此可
      知陳訴函所指未聘特教博士師資與事實不合，另指特權聘用蔡師亦非事實，蔡
      師資格條件符合，且經八十二年七月十五日本校八十二學年度教師評審委員會
      第一次會議委員無記名投票，三分之二以上委員同意通過聘用，見會議記錄，
      亦即蔡師之聘用係依法合議聘用，並無特權違法之處」、「本校於八十八年十
      一月一日查明並與黑函中被列名之同仁連署聲明該函為污衊黑函（見附件二）
      」「本校特教系講師己○○於八十九年三月一日再度針對所指各點提出願意做
      ＤＮＡ比對（附件三）」等情詞，函復上開檢舉函所述並非事實，上情有自訴
      人所提出蓋有李宏仁印章之黑函、曙名郭宗松之檢舉黑函影本各一件在卷可稽
      ，及有監察院八十九年一月二十五日以（八九）院台業貳字第八九○一六○三
      四七號函（見原審卷一第二二二頁）、教育部九十一年十一月二十五日台（九
      一）人（二）字第九一一七一八○九號函、及隨函檢送之台中師院八十九年四
      月十七日（八九）中師院祕字第一九八四號函附卷可憑（見原審卷二第二六一
      至二六五頁）。上情應堪認定。另在當時因發生原任教於國立臺灣師範大學心
      理輔導系之講師藍明智，被該校專案小組認為不適任，而被教育部核定資遣之
      事，藍明智因認其被資遣實屬無理，且認其被資遣與上開檢舉函被懷疑係其散
      發有關，而「教師人權促進會」團體亦為聲援藍明智，而查證署名「郭宗松」
      之檢舉函之檢舉內容是否屬實，藍明智之陳情對象林瑞圖（時任立法委員）並
      有委請甲○○查詢處理且召開記者會之事，此事乃引起媒體之注意並多方採訪
      報導，被告戊○○、及乙○○即在此背景下接受採訪，此情除為被告戊○○、
      及乙○○所是認外，並據證人甲○○、丁○○於本院訊問時證述屬實，且有自
      訴人所提出之時報周刊報導可資佐證，上情亦堪認定。
（二）又本案被告戊○○就其辯稱：伊有親自聽到同在該校任教之郭碧向伊告知上
      情乙節，雖請證人丁○○、甲○○於原審或本院證述其等在藍明智上開事件召
      開記者會期間，有向郭碧電話查證並獲郭碧證實之事實，證人丁○○並提
      出其與郭碧通話之電話通聯記錄為憑。而郭碧在原審法院否認此事之證詞
      ，亦經被告戊○○另向臺灣臺中地方法院檢察署提出偽證之告訴，而有待檢察
      官偵查。惟縱使郭碧係台中師院在八十一年四、五月間所舉行「國民教育研
      究所」入學考試期之英文命題人員，並有向被告戊○○、或證人丁○○、甲○○告知上情，但尚不能因此即判認郭碧所傳述之事必屬真實。如郭碧對被
      告戊○○所傳述之事係屬真實，何以在本案發生前之八十九年間，在教育部函
      請台中師院調查時，郭碧即未指證此事（依據原審卷一第一七八至一八三頁
      之台中師院八十二年七月十五日教評會會議紀錄，自訴人於該次會議被聘為助
      教，被告戊○○亦有出席，而此事亦為上開檢舉函指摘之部分內容，台中師院
      依教育部之指示為上開調查，衡情被告戊○○應不至於不知）？另就郭碧所
      傳述之事，其中統計學之試題亦非郭碧所命題，郭碧此部分傳述內容之真
      實性，有何依據？且依據台中師院上開八十九年四月十七日（八九）中師院祕
      字第一九八四號函所示：「本校各種入學考試設有專用闈場，歷來程序嚴謹慎
      重，每一考科多人命題，闈內拆封，試題試卷闈內多人分工處理，且闈場內所
      有資料、雜物、飲食、垃圾等，一律須待闈場結束出闈時，方能依規定做適當
      處理，不可能在考前自闈場影印帶出任何資料，陳述函所指考生己○○因得到
      洩題資料，英文及『統計』兩科均得最高分八十七分，與事實完全不合，本校
      無人洩題，且比對蔡生研究所招生考試成績通知單，可知蔡生英文只得八十二
      分，並非最高八十七分，另『統計』並非考科，只是考科『教育研究法』中之
      部分內容，．．．．．．」等情，非但可證明在本案被告戊○○為上開口說傳
      述之前，台中師院已曾就此事為相當調查，而否認傳聞係屬真實，且依據上開
      闈場管制規定，在別無其他確切之證據之情形下，實難遽指自訴人會因他人洩
      題而考取高分。本案被告戊○○在案發之前，即曾在台中師院任教多年，並曾
      兼任校長主任秘書多年，此係其於本院所自承之事項，其治學處事嚴謹，應不
      容否認。再就其經由選任辯護人向本院所提出之九十二年七月二十三日調查證
      據聲請狀所載述台中師院入學考試命題作業程序，係：「命題人員係由相關系
      所主任或所長推薦教授命題，命題完後，題目應由相關系所主任收受後交予教
      務長，或由命題人員自行交予教務長，由教務長與承辦單位（註冊組）共同保
      管」、「試題印製人員均須入闈，試題係由校長、教務長及系所主任共同拆封
      交予闈場內工作人員打字及印製試題」（見本院卷一第七五頁）等情以觀，本
      案被告戊○○對於台中師院之闈場管制規定，應屬知之甚詳。在此情形，縱使
      郭碧曾對其傳述上開言語，但對此違反闈場管制規定，且別無確切證據足以
      證實，復又未經郭碧於台中師院八十九年間調查時予以證明之事項，如何能
      讓被告戊○○確信此事係屬真實，而於前開時間再為傳述？再稽之常情，本案
      自訴人如有以郭碧所述方法在考前取得試題及答案，力求隱匿已嫌不及，焉
      有身為考生而膽敢直接向命題之郭碧索取試題，而於遭拒後，事後又向郭碧
      炫耀已取得郭碧所命題之試題與答案、及他人所命題之試題與答案，而為
      挑釁、炫耀之理？郭碧所傳述之情節實與常情有違，此係常人即得研判之事
      項，不能因此即認被告戊○○有相當理由確信所言係屬真實。至於自訴人現在
      能否提出通過初級或中級英檢之證明，此係案發後之事實，不能執為認定被告
      戊○○於前開行為時主觀認知之依據。另自訴人就讀師專五年有無修讀英文，
      另在七十八年間有無向被告戊○○告知英文程度不佳，因上開各情均係台中師
      院於八十一年四、五月間舉辦「國民教育研究所」入學考試三年以前所發生之
      事實，縱有此情，亦難認定他人即可因此而確信自訴人在上開研究所入學考試
      之英文成績，係事先以洩漏考題及答案之方式所考取。另就統計考題與答案之
      部分，尤無可以如此確信之依據。本案被告戊○○辯稱：依據司法院大法官會
      議釋字第五○九號解釋及最高法院八十九年度台上字第五三五八號判決所揭櫫
      之意旨，伊應不為罪等語，尚無可採。復據本案自訴人指訴甚詳，且有其提出
      蓋有李宏仁印章之黑函、曙名郭宗松之檢舉黑函影本各一份、及時報周刊（第
      一二○一期）一本、前開各電視台報導之錄影帶乙捲、記載該錄影帶內容之呈
      報狀乙份附卷可憑。被告戊○○對電視媒體、及文字記者指摘上開事項，其有
      散布於眾之意圖，甚為明顯。事證明確，被告戊○○之犯行堪以認定。
（三）再，本案被告乙○○確有於前開時、地，就「這個孩子是誰生的」之採訪事項
      ，向前來採訪之三立電視台記者口述：「當然懷疑，我現在不敢明講阿，只是
      我們有很多人都認為可能是誰」等語，上開採訪並經上開電視台播出，此情除
      為被告乙○○所是認之外，並經本院勘驗自訴人所提出之錄影帶查證無誤（見
      本院卷二第一二○頁）。就此部分，被告乙○○雖以前開情詞置辯，但被告乙○○既已接受三立電視台記者之採訪，其對記者所陳述之任何言語均可能被播
      放，此係被告乙○○所不能推稱不知之事項。尚難以「被動接受採訪」、或「
      播放之內容僅屬陳述之片斷」等情詞，而免言責（被告乙○○就此部分，請求
      本院傳喚採訪記者出庭為證，本院因認無此必要）。再就被告乙○○向記者所
      陳述之上開內容，其有指謫自訴人之第三個小孩，非自訴人與其配偶所生，亦
      無疑義。就此部分，被告乙○○雖請求本院傳喚自訴人之配偶丙○○，並請求
      鑑定自訴人、丙○○、及許家瑄之ＤＮＡ，惟經本院傳喚丙○○到場時（被告
      乙○○與輔佐人均因故未到庭），丙○○已表示不願接受上開ＤＮＡ鑑定（見
      本院卷一第一三一頁，又自訴人在台中師院調查時、及於本院審理期間，均表
      示願意鑑定，且亦曾以口頭表示簡茂發校長亦願會同鑑定，但被告乙○○並未
      為此請求），此並非本院所得強制處分。且被告乙○○為此請求，主要係援引
      刑法第三百十條第三項前段「對於所誹謗之事，能證明其為真實者，不罰」之
      規定，而請求免罰。但刑法第三百十條第三項但書既同規定「但涉及私德而與
      公共利益無關者，不在此限」；其立法理由亦謂凡與公共利益無關之事項，為
      保護個人名譽，他人均不能意圖散布於眾而為指謫、傳述，縱能證明為真實，
      亦不能免責。則本案自訴人縱使身任教職，並與丙○○以外之男子因婚外關係
      而生育許家瑄，在無確實證據足以證明此事牽涉公共利益之情形下，此亦屬個
      人私德，尚難以自訴人擔任教職之事實，即認其課外言行概與公共利益有關。
      被告乙○○此部分之辯解，為本院所不採。其請求定自訴人、丙○○、及許家
      瑄之ＤＮＡ，僅能查證許家瑄是否係自訴人、丙○○所生育，顯然無法單憑此
      項鑑定證明此事與公共利益有關，故縱使丙○○拒絕接受ＤＮＡ鑑定，亦不能
      因此即為有利被告乙○○之認定。此外，依據本案卷證資料，尚難認定被告乙○○可據以確信所傳述之內容係屬真實，被告乙○○以未經證實之校內流言告
      知前往採訪之三立電視台記者，所傳述之言語亦足以毀損自訴人之名譽，所為
      自堪認定具有散布於眾之意圖。事證明確，被告乙○○此部分犯行亦堪認定。
三、核被告戊○○所為，係犯刑法第三百十條第一項之意圖散布於眾，而指摘足以毀
    損他人名譽之事罪。另被告乙○○所為，係犯刑法第三百十條第一項之意圖散布
    於眾，而傳述足以毀損他人名譽之事罪。被告戊○○先後二次誹謗犯行，時間緊
    接，犯罪構成要件相同，顯係基於概括犯意為之，應依連續犯之規定以一罪論，
    並依法加重其刑。
四、本件自訴人就被告乙○○、戊○○二人之自訴意旨，另以：（１）被告乙○○、
    戊○○夥同被告李園會共同偽造「李宏仁」、「郭宗松」名義之不實黑函，而推
    由被告乙○○於九十年二月二十一日，在台北縣新店莊市○○○○路一五九巷甲○○住處，及由被告乙○○、戊○○於同年二月二十五日，在台北縣新店市○○○○路一五九巷「大學詩鄉」社區活動中心參加于白濃聲援藍明智所召開記者會
    上，散發前開二份不實黑函予各媒體雜誌記者，而誹謗自訴人，被告乙○○並基
    於意圖散布於眾之概括犯意，在前開于白濃住處及參加前開記者會，分別接受時
    報周刊記者辛○○及各電視台記者採訪時，先後向前開記者告以：「八十二年，
    特教系成立，簡校長不但任命非特教系出身的老師為系主任，還捨棄多數已擁有
    特教碩士學位的人，堅持讓當時尚在念國民教育研究所一年級的己○○，進入特
    教系做助教。我曾多次公開在媒體批評學校不合理的用人政策，也就是在那時，
    我收到類似的黑函，最後導致升等備受打壓」、「當時有很多國內外特教碩士要
    來特教系應徵當助教，結果聘己○○進來當助教，當時己○○還沒有碩士學位，
    還是學生」等語，而指摘足以毀損自訴人名譽之事，致時報周刊刊載及於同年二
    月二十四日或二十五日，三立、中天、東森、ＴＶＢＳ電視台報導被告乙○○所
    述上情。（２）被告戊○○另又基於意圖散布於眾之犯意，於九十年二月二十二
    日，在台中師院校門外人行道上，接受時報周刊記者辛○○採訪時，向羅記者告
    以：「己○○，我印象特別深刻。她既非校長夫人，更不是學校教師職員，但每
    每進出校長室，如入無人之境。且據一名校長由台北帶到台中的祕書表示，己○○也常進出校長宿舍」等語，藉以影射自訴人與簡校長有婚外情，而指摘足以毀
    損自訴人名譽之事，致時報周刊刊載被告戊○○所述上情。（３）因認被告乙○○、戊○○均犯有刑法第二百十六條、第二百十條之行使偽造私文書及同法第三
    百十條第一、二項之誹謗罪嫌等情。惟按犯罪事實應依證據認定之，無證據不得
認定其犯罪事實，刑事訴訟法第一百五十四條第二項定有明文；又刑法第三百十
    條之誹謗罪之成立，以行為人主觀上有散布於眾之意圖，客觀上有指摘或傳述足
    以毀損他人名譽之具體事實為其構成要件。訊之被告乙○○、戊○○固均坦承分
    別於前開時地，接受前開記者採訪時，告以右揭上情，嗣分別經時報周刊刊載及
    前開電視台報導所述上情等情，然均堅決否認有何偽造私文書、誹謗之犯行，被
    告乙○○辯稱：伊未偽造及散發「李宏仁」、「郭宗松」名義之黑函；而伊告以
    記者所述上情，無非係質疑簡校長聘任非特教碩士且仍是學生之己○○擔任特教
    系助教有所不當，並未有何指摘足以毀損己○○名譽之事等語，被告戊○○亦辯
    稱：伊未偽造及散發「李宏仁」、「郭宗松」名義之黑函；而伊任職簡校長主任
    秘書期間（七十八年八月至八十年一月），經常見己○○進出校長室，起初己○○經過秘書室見到伊，均未與伊打招呼，故稱如入無人之境，大約隔半年，才與
    伊打招呼，且伊下班或送公文至校門口之校長宿舍時，經常碰到己○○，又當時
    與簡校長同住宿舍之陳啟明講師亦曾告知伊，己○○經常送食品到校長宿舍，並
    無影射己○○與簡校長有婚外情等語。經查：
（一）本案共同被告辛○○在原審法院供稱：伊於九十年二月二十一日，至于白濃住
      處，僅見到「郭宗松」名義之黑函，由藍明智給伊一份，當時有很多媒體記者
      在場，但沒有看到有誰在散發該黑函等語；證人丁○○亦於原審法院證稱：九
      十年二月二十五日，在大學詩鄉社區活動中心召開記者會，現場只有一份黑函
      貼在黑板上由于白濃解說，並未放置黑函供人取閱或散發黑函予各媒體記者等
      情。由上可知未見被告乙○○在于白濃住處、及被告乙○○、戊○○在參加前
      開記者會，有何散發「李宏仁」、「郭宗松」名義之黑函予各媒體雜誌記者之
      情事。本案自訴人就被告乙○○、戊○○有共同偽造「李宏仁」、「郭宗松」
      名義之黑函及散發該二份黑函予各媒體雜誌記者之自訴事實，亦未能舉出具體
      事證以資證明。被告乙○○、戊○○二人亦堅詞否認有參與偽造及散發該二份
      黑函之情事。尚難僅憑被告乙○○、戊○○所述右揭上情與該二份黑函所載內
      容大致相符，即謂該二份黑函係被告乙○○、戊○○所共同偽造，並有散發該
      二份黑函。自訴人此部分之指訴，尚無依據。
（二）又在八十二年七月間，台中師院欲聘任特教系助教，當時有多位特教碩士前往
      應徵，有名單影本乙紙附卷可稽，且當時被告乙○○經台中師院聘任為特殊教
      育中心主任，亦有其提出台中師院聘書影本三紙（自八十年八月一日起至八十
      三年七月三十一日止）附卷可憑。被告乙○○認為應擇優聘任具有特教碩士資
      格者擔任特教系助教始為適才適所，而質疑簡校長聘任非特教碩士且係國民教
      育研究所學生之自訴人擔任特教系助教有所不當，此乃針對簡校長聘任人才是
      否適當而言，並非有何具體指摘足以毀損自訴人名譽之事實，尚難認有誹謗自
      訴人之情事。
（三）另簡茂發自七十六年間起受聘擔任台中師院校長後，自訴人因書法為簡校長稱
      許，經常為簡校長以書法代為覆稿，且自訴人於八十一年間，錄取台中師院國
      民教育研究所受教於簡校長，並為指導教授，遂經常出入校長室，又自訴人若
      有回家鄉，會拿家鄉特產之米粉至校長宿舍給簡校長等情，此經自訴人陳明在
      卷。可見自訴人並不否認於簡茂發擔任台中師院校長期間經常出入校長室及有
      至校長宿舍等事實。雖被告戊○○告知記者，自訴人每每進出校長室，如入無
      人之境，及常進出校長宿舍。惟就此部分言詞，尚難認已達足以毀損自訴人名
      譽之程度、及有何影射自訴人與簡校長有婚外情，而謂有誹謗自訴人。
（四）此外復查無其他積極證據足認被告乙○○、戊○○有自訴人所指訴之上開犯行
      ，自訴人此部分之指訴均屬犯罪不能證明。因自訴意旨認此部分與被告乙○○
      、戊○○前開論科部分有實質上一罪關係，或連續犯或方法結果牽連之裁判上
      一罪關係，爰均不就此另為被告乙○○、戊○○無罪之諭知。
乙、被告乙○○反訴自訴人部分：
一、本案被告乙○○反訴自訴人部分之反訴意旨，詳如附件反訴狀影本所載。
二、反訴被告己○○否認有反訴人所指訴公然侮辱、誹謗、誣告之犯行，並辯稱：伊
    狀內所述，皆與事實相符，且係具狀指摘，而非向媒體或公眾故意不實陳述，核
    與公然侮辱、誹謗罪之構成要件無關。又前開二份黑函內容，與反訴人接受記者
    會採訪時，所播放之錄影帶內容，均屬相同，反訴人指訴伊涉嫌誣告，完全係為
    自己脫罪卸責之詞等語。
三、按犯罪事實應依證據認定之，無證據不得認定其犯罪事實，刑事訴訟法第一百五
    十四條第二項定有明文。且刑法第三百十條之誹謗罪之成立，以行為人主觀上有
    散布於眾之意圖，客觀上有指摘或傳述足以毀損他人名譽之具體事實為其構成要
    件。若縱有指摘或傳述足以毀損他人名譽之事，如無散布於眾之意圖，仍不足以
    成立誹謗罪。而審判中得閱覽卷宗及證物者，依刑事訴訟法第三十三條、第三十
    八條規定，限於辯護人、被告或自訴人之代理人。則刑事案件自訴人所提自訴狀
    、補充理由狀，得以知悉其內容者，限於法院依法執行職務之人員及辯護人、被
    告或自訴人之代理人，一般社會大眾並無與聞機會，實難以藉自訴狀、補充理由
    狀指摘或傳述足以毀損他人名譽之事，而達散布於眾之目的。又刑法分則上所謂
    「公然」，係指足使不特定人或多數人得以共聞共見之狀況。經查：
（一）本案反訴被告己○○固曾於九十年三月十六日在其向原審法院所提自訴狀內，
      載述：「乙○○於八十二年間，因謀取該院特教系主任職位不遂，遂怪罪於校
      長簡茂發」、「被告李園會、乙○○、戊○○．．．．．．竟於九十年二月下
      旬起，即多次與于白濃共同出面邀集電視、雜誌媒體記者，．．．．．．，散
      布傳述誹謗自訴人與國立師範大學簡茂發校長發生婚外情，生育子女，．．．
      ．．．，被告等竟猶未足，更於九十年二月二十五日，在新店市○○○○路一
      五九巷『大學詩鄉』社區活動中心召開記者會，由李園會、戊○○、乙○○提
      供其所偽造『李宏仁』、『郭宗松』名義之不實『黑函』文書，於現場以該二
      件所偽造不實文字散布分發於媒體及雜誌、報社記者，極盡所能醜化教育界之
      方法，誹謗自訴人，俾以報復渠等任教於台中師院謀職昇官不遂之怨尤」，又
      於九十年五月七日所提補充理由狀內，載述「被告李園會、戊○○、乙○○等
      三人竟因謀官未遂其意，不顧教育清譽，故意誹謗自訴人名節，藉以打擊簡茂
      發校長」、「被告等苟非該黑函之製作及散布者，何以多次向記者散布該等信
      函？」，再於九十年五月二十五日所提補充理由狀內，載述：「被告乙○○雖
      為特教系老師，竟盜取該系應徵人員名冊及自訴人教師聘用時之推薦表」、「
      苟非該黑函偽造之製作者，被告乙○○、戊○○何以有該資料？又於記者會中
      散發給記者？」等文字。惟上開書狀內載文字措詞或非適當，或對事實存有誤
      認，或未能舉證證明確為反訴人乙○○所為，但上開書狀係向法院承辦法官提
      出，能閱覽上開自訴狀、補充理由狀內容之人，僅為少數特定人。難認自訴人
      提出上開自訴狀、及補充理由狀，有意圖散布於眾，藉以誹謗反訴人乙○○、
或公然侮辱反訴人乙○○之犯意。此即與刑法誹謗罪及公然侮辱罪之犯罪構成
      要件不符。反訴人乙○○此部分之指訴，為犯罪不能證明。
（二）又反訴人乙○○於九十年二月二十五日，在大學詩鄉社區活動中心，參加于白
      濃所召開記者會，曾就簡茂發聘任反訴被告擔任特教系助教乙事提出批評質疑
      ，此為反訴人乙○○所自認。而上開事項與「李宏仁」、「郭宗松」名義之黑
      函內就「以特權方式讓他的情婦進台中師院任教」該部分之內容有關，亦有該
      二份黑函影本附卷可查。是反訴人乙○○以其在前開記者會發言內容與該二份
      黑函內容，全然無關，而認反訴被告涉有誣告罪嫌，尚屬無據。此外又查無其
      他積極證據足認反訴被告有何反訴人所指訴之犯行，反訴人乙○○此部分之指
      訴，亦屬為犯罪不能證明。
（三）反訴人乙○○於本院審理期間，雖又請求本院向原審法院調取庭訊錄音帶（本
      院函調結果，原審法院函送九十一年一月十四日之審判期日錄音帶，並函復別
      無他捲錄音帶），欲證明自訴人本人於原審法院庭訊，有另以言詞公然陳述上
      開侮辱反訴人乙○○之言語。惟本案反訴人乙○○反訴自訴人公然侮辱部分，
      既因上開原因應為無罪之判決，縱使自訴人本人於原審法院庭訊，有另以言詞
      公然侮辱反訴人乙○○，此既非反訴人乙○○在原審所提出之反訴事實，且亦
      因反訴人乙○○在原審所提出之反訴事實應為無罪判決，而無法產生裁判上一
      罪之關係，本院自屬無權在本案對上開追加事實之有無加以審判。反訴人乙○○此部分主張，尚非可採。請求本院再函調原審法院庭訊錄音帶，亦無必要，
      並此敘明。
丙、原審判決就被告戊○○、乙○○上開所犯予以論罪科刑，固非無見，惟本案被告
    戊○○、乙○○係因前開流言傳述、及在原任教於國立臺灣師範大學心理輔導系
    之講師藍明智發生被資遣事件引起媒體注意並多方採訪報導之背景，而為前開指
    摘、傳述，原審判決逕認被告戊○○、乙○○二人係因與簡茂發、自訴人之間相
    處不睦，心生不滿，而為前開指摘、傳述，復未說明如此認定之依據及佐證，此
    部分事實之認定尚有未洽。又原審於判決理由內，認定被告戊○○所述非屬可受
    公評之事，亦有未合。是本案被告戊○○、乙○○二人以前開情詞，上訴否認犯
    罪，其等二人之上訴雖無理由，但原審判決關於被告戊○○、乙○○二人上開犯
    行部分，既有可議之處，此二部分之判決自屬無可維持，自應由本院將原審判決
    關於被告戊○○、乙○○二人部分，予以撤銷改判。爰審酌被告二人之犯罪原因
    、犯罪手段、其等之犯罪對自訴人名譽所造成之損害不小、指摘婚外生子部分更
    易殃及無辜稚子、及被告二人係長期在大學任教之高級知識份子日後應會更知謹
    言慎行等一切犯罪情狀，各量處主文第二、三項所示之拘役，並均諭知易科罰金
    之折算標準。另就反訴人乙○○反訴自訴人部分，原審判決以比部分反訴犯罪事
    實不能證明，乃依據刑事訴訟法第三百四十三條、第三百零一條第一項之規定，
    為自訴人無罪之判決，核無不合。反訴人乙○○仍以前開情詞提起上訴，請求本
    院改判自訴人有罪，其上訴核無理由，應予駁回。又被告戊○○請求將其與郭碧
    同送測謊部分，經本院向法務部調查局及內政部警政署刑事警察局函查結果，
    均向本院覆稱不宜施測。且郭碧縱曾向被告戊○○傳述上開言語，亦不影響其
    犯罪之認定，爰不再就此部分函請其他機關實施測謊鑑定。
丁、據上論斷，應依刑事訴訟法第三百六十八條、第三百六十九條第一項前段、第三
    百六十四條、第三百四十三條、第二百九十九條第一項前段、刑法第三百十條第
    一項、第四十一條第一項前段，罰金罰鍰提高標準條例第一項前段、第二條，判
    決如主文。
中      華      民      國      九十四     年     五      月    十八    日
                                臺灣高等法院臺中分院刑事第三庭
                                      審判長法  官  江  錫  麟
                                            法  官  胡  忠  文
                                            法  官  廖  柏  基
右正本證明與原本無異。
本訴部分，被告戊○○、乙○○均不得上訴；自訴人如不服偽造文書部分之判決，可
得起上訴，否則不得上訴。
反訴部分，反訴人可就誣告部分得起上訴，其餘部分不得上訴；反訴被告不得上訴。
如不服本判決應於收受送達後十日內向本院提出上訴書狀，其未敘述上訴之理由者並
得於提起上訴後十日內向本院補提理由書（均須按他造當事人之人數附繕本）。
                                            書記官  詹  錫  朋
中      華      民      國      九十四     年     五      月    十九    日
刑法第三百十條第一項：
意圖散布於眾，而指摘或傳述足以毀損他人名譽之事者，為誹謗罪，處一年以下有期
徒刑、拘役或五百元以下罰金。
                                                                        Ｒ
